最高法院刑事判決　　　　　　九十四年度台上字第五一八二號
　　上　訴　人　甲○○
　　　　　　　　　　　　號（另案在台灣台中看守所羈押中）
　　選任辯護人　黃錦郎律師
上列上訴人因常業重利案件，不服台灣高等法院台中分院中華民
國九十四年五月三十一日第二審更審判決（九十四年度重上更(二)
字第三八號，起訴案號：台灣台中地方法院檢察署八十九年度偵
字第一四四八、八九五四號），提起上訴，本院判決如下：
    主  文
原判決撤銷，發回台灣高等法院台中分院。
    理  由
本件原判決認定上訴人甲○○於民國八十七年六月間，夥同陳奕
維（原名陳俊智，由檢察官另行偵查）、戴文祈（由檢察官另行
偵查）基於牟取不法重利之犯意聯絡及行為分擔，以戴文祈之名
義，於八十七年六月十五日辦理「合盛機車租賃商行」（下稱合
盛車行）之營利事業登記，並承租台中市○○街三九號一樓店面
以經營機車買賣或租賃為掩飾，而趁機假藉機車買賣或租賃之名
，實為從事放貸金錢以牟取不法重利之舉。上訴人與陳奕維等三
人之經營方式為推由陳奕維在自由時報、中國時報、聯合報之分
類廣告欄上，刊登內容為「免留車，摩托車換現金，可分期，月
付８００元，正派經營，（０四）0000000」之小啟廣告
，以招徠陷於急迫之際，需款週轉之不特定人來電詢問相關貸款
事宜，上訴人與陳奕維等三人再分別從事接聽電話、放款、收息
、辦理機車過戶及催討債務等相關事宜，如遇有需款孔急或陷於
資金週轉急迫之際之不特定人來電洽詢時，則於電話中告知詢問
者至合盛車行詳談細節，上訴人與陳奕維等三人再於合盛車行內
向客戶說明借貸方式為先由欲借款之客戶，書立如原判決附表二
編號二至四所示之機車買賣合約書、讓渡證書及押當車輛借用切
結書，另書立汽（機）車過戶登記書，將借款客戶原有之機車出
售予合盛車行，渠等再假藉給付機車買賣價金之名義，而交付實
為借款之金額予客戶，客戶則同時簽立如原判決附表二編號一所
示租車切結書及附於租車切結書上票面金額固定為新台幣（下同
）五萬元之本票予合盛車行收執，供為租賃機車之假象及上開借
款之擔保，借款客戶則繼續使用其原有之機車，而以此種「先售
後租」之機車買賣、租賃名義，行借貸金錢之實，或直接貸以金
錢，而渠等利息之計算方式，則係按每借款一萬元日息為三十三
元至五十元（同附表編號四部分）、五十元（同附表編號三部分
）、一百元（同附表編號八部分），或一百二十元（同附表編號
一、二、五、六、七、九、十部分）之比例原則計息，並以每十
日為一期，借款之初並均預扣第一期之利息，週年利率約為百分
之一百十八點八至百分之四百三十二左右，而取得與原本顯不相
當之重利，上訴人與陳奕維等三人並均以之為常業而賴以為生。
至八十八年二、三月間，陳奕維、戴文祈因故退股拆夥，將合盛
車行交由甲○○獨資經營，在上址以同一方式接續從事放款業務
而取得與原本顯不相當之重利，並恃以維生，上訴人尚以月薪三
萬五千元之代價，自八十八年一月間起，僱用與渠具有犯意聯絡
之古德堂（已經原審判處罪刑確定）在合盛車行從事接聽電話、
放款、收息、辦理機車過戶及催討債務等相關工作。上訴人嗣於
八十八年二月二十五日因另案通緝，為警緝獲而送監執行（至八
十八年九月十七日縮短刑期執行完畢），其仍繼續與古德堂基於
常業重利之犯意聯絡，將該合盛車行交由古德堂經營管理及進行
借款之催討事宜，且因戴文祈、陳奕維業已退股，故於八十八年
六月二十九日將合盛車行之名義負責人變更登記為不知情之李美
惠（即上訴人之妻）；截至八十八年八月五日止，計有如原判決
附表一所示之蔡政家、王美玉、陳美芳、何政德、黃俊明、李吉
永、潘季香、葉清華、廖明寶，均因急需款項使用陷於急迫之際
至合盛車行以前開方式貸借金錢，而由上訴人與陳奕維、戴文祈
三人，或由上訴人與古德堂二人取得與原本顯不相當之重利，上
訴人與陳奕維等人均以此為常業而賴以維生。嗣於八十八年八月
五日十八時三十分許，經警持檢察官簽發之搜索票前往合盛車行
進行搜索，扣得上訴人所有供犯罪所用或預備供犯罪所用之本票
九張（原本八張、影本一張），及如原判決附表二所示切結書、
合約書、讓渡書等物，而循線查出上情等情。因而撤銷第一審關
於甲○○部分之科刑判決，仍論處上訴人甲○○共同以乘他人急
迫，貸以金錢，而取得與原本顯不相當之重利為常業罪刑，固非
無見。
惟查(一)、有罪判決書之事實一欄，為判斷其適用法律當否之準據
，法院應將依職權認定與論罪科刑有關之事實，翔實記載，然後
於理由內逐一說明其憑以認定之證據，並使事實認定與理由說明
，互相適合，方為合法。倘事實認定與理由說明，不相一致，或
事實與理由之記載，前後齟齬，按諸刑事訴訟法第三百七十九條
第十四款後段規定，均屬判決理由矛盾之當然違背法令。原判決
理由載稱「……又借款人……李侑蒔之借款日期及利息均不詳，
……則被告及共犯等向……李侑蒔等人收取之利息，是否與原本
顯不相當？即難遽為被告不利之認定」（見原判決第十頁），係
以李侑蒔之借貸情形並不能認定上訴人與其同夥有重利犯行；惟
原判決又援引李侑蒔於第一審所證情節（見原判決第五頁），資
為上訴人犯重利罪之證據，已有理由矛盾之違法。(二)、原判決事
實記載「緣甲○○於八十七年六月間，夥同陳奕維、戴文祈基於
牟取不法重利之犯意聯絡及行為分擔……甲○○等三人之經營方
式為推由陳奕維在自由時報、中國時報、聯合報之分類廣告欄上
，刊登內容為『免留車，摩托車換現金，可分期，月付８００元
，正派經營，（０四）0000000』之小啟廣告，以招徠陷
於急迫之際，需款週轉之不特定人來電詢問相關貸款事宜，甲○
○等三人再分別從事接聽電話……」（見原判決第二頁），似認
定上訴人與其同夥重利罪之對象係「不特定人」；惟又謂「截至
八十八年八月五日止，計有……蔡政家、王美玉、陳美芳、何政
德、黃俊明、李吉永、潘季香、葉清華、廖明寶，均因急需款項
使用陷於急迫之際至合盛車行以前開方式貸借金錢……取得與原
本顯不相當之重利」（見同判決第三頁），復認上訴人及其同夥
重利罪之對象僅為特定之蔡政家等九人，對於犯罪事實之認定，
亦有前後矛盾之違法。(三)、審理事實之法院，就對被告之利益有
重大關係，在客觀上認為應行調查之證據，應依法詳加調查，然
後基於調查所得之心證，以為判斷之基礎。如事實尚非明確，而
有應調查之證據未予調查，為被告不利認定者，即有應於審判期
日調查之證據未予調查之違法。依原判決理由所載「至證人黃俊
明於警訊時證稱係借四萬元云云，惟於本院上訴審審理時則稱：
係將機車以二萬元賣予合盛車行，再租回來使用，每日租金一百
元，嗣後另借現金二萬元，先扣利息一千多元等語，其供述雖前
後不一，惟參酌共犯古德堂所供每位借款人所借金額以不超過三
萬元為限乙節，因認證人黃俊明於本院上訴審審理時所為之供述
較為可採」（見原判決第七頁），似認黃俊明部分，上訴人與其
同夥收取與原本顯不相當利息之方式，有將機車出賣並過戶予上
訴人經營之合盛車行方式；及直接貸與金錢二種方式。然上訴人
於原審已辯稱卷內並無黃俊明所有車號ＫＣＥ─六一二號機車所
有權過戶異動之資料，並請求就此詳加調查（見原審更(二)卷第五
十二頁背面、第五十三頁），乃原審未予究明，遽行判決，亦有
職權調查未盡之違法。上訴意旨執以指摘，尚非全無理由，應認
原判決仍有撤銷發回更審之原因。
據上論結，應依刑事訴訟法第三百九十七條、第四百零一條，判
決如主文。
中　　華　　民　　國　九十四　年　　九　　月　 十六 　日
                      最高法院刑事第十一庭
                          審判長法官  洪　清　江
                                法官  石　木　欽
                                法官  李　伯　道
                                法官  林　勤　純
                                法官  陳　晴　教
      本件正本證明與原本無異
                                      書  記  官
中　　華　　民　　國　九十四　年　　九　　月　二十三　日
                                                      Ｃ
